臺灣臺北地方法院刑事判決
111年度訴字第1164號
公  訴  人  臺灣臺北地方檢察署檢察官
被      告  陳弘智



上列被告因詐欺等案件，經檢察官提起公訴（111年度偵字第300
42號），嗣因被告於本院準備程序中就被訴事實為有罪之陳述，
經告以簡式審判程序之旨，並聽取當事人意見後，本院認為適宜
而裁定由受命法官獨任依簡式審判程序審理，判決如下：
    主  文
陳弘智犯三人以上共同詐欺取財罪，處有期徒刑陸月。
    事  實
一、陳弘智基於參與犯罪組織之犯意，於民國111年8月間，加入真實姓名年籍不詳、綽號「阿成」之成年男子所屬、由三人以上組成，以實施詐術為手段，具有持續性、牟利性及結構性之詐欺犯罪組織集團，擔任提領款項之車手工作。而由陳弘智、「阿成」及其所屬詐欺集團成員即共同意圖為自己不法之所有，基於三人以上共同詐欺取財、洗錢之犯意聯絡，由同詐欺集團不詳成員於111年8月22日10時55分許撥打電話予吳培如，假冒係其舅舅佯稱：因亟需用錢，欲借款新臺幣（下同）15萬元云云，致吳培如陷於錯誤，於同日14時11分許匯款15萬1500元至詐欺集團成員指定、申設人為武氏莊之第一銀行帳號000-00000000000號帳戶（下稱帳戶Ａ）。嗣由陳弘智依「阿成」指示，接續於同日之14時43分許在統一超商國雙門市（址臺北市○○區○○路000巷00號）內、於翌日14時12分、13分許在統一超商新峨眉門市（址臺北市○○區○○街000○0號）內，均持帳戶Ａ提款卡，分別以自動櫃員機提領2萬元、2萬元、1000元，並將領得款項交付與「阿成」，而掩飾詐欺犯罪所得之本質及去向，並藉此獲取2000元之報酬。嗣經警循線查悉上情。
二、案經吳培如訴由臺北市政府警察局萬華分局報告臺灣臺北地
    方檢察署檢察官偵查起訴。
    理  由
一、被告陳弘智所犯非死刑、無期徒刑、最輕本刑為3年以上有
    期徒刑之罪，或高等法院管轄第一審之案件，其於準備程序
    訊問為有罪之陳述，經告以簡式審判程序之旨，並聽取檢察
    官及被告之意見後，本院合議庭裁定改由受命法官獨任依簡
    式審判程序進行審理，是本件之證據調查，依刑事訴訟法第
    273條之2規定，不受同法第159條第1項、第161條之2、第16
    1條之3、第163條之1及第164條至第170條規定之限制，合先
    敘明。
二、前揭事實，業據被告坦承不諱，核與證人即告訴人吳培如之
    證述相符（見偵卷第59-61頁），並有存摺存款/支票存款憑
    條存根聯、手機通話紀錄及訊息擷取畫面、路口及超商門市
    監視錄影擷取畫面可稽（見偵卷第69-71、79-86頁）。被告
    參與之行為，除被告外，尚有撥打電話以對告訴人施用詐術
    者、「阿成」等成員，由3人以上共同實施詐欺取財犯罪。
    又同集團分由不詳成員佯裝告訴人之親屬行騙、由「阿成」
    指揮取款、被告取款再繳回予「阿成」後層轉，以朋分贓款
    ，足見該集團之任務分工縝密，犯罪計畫周詳，非為立即實
    施犯罪而隨意組成，成員係彼此間相互配合，於一定期間內
    存續，以實施詐術為手段，所組成具有持續性及牟利性之有
    結構性組織，而屬組織犯罪防制條例第2條第1項所稱之犯罪
    組織。
三、按共同正犯之成立，祇須具有犯意之聯絡，行為之分擔，既
    不問犯罪動機起於何人，亦不必每一階段犯行，均經參與；
    共同正犯之意思聯絡，原不以數人間直接發生者為限，即有
    間接之聯絡者，亦包括在內。而現今詐欺集團詐騙之犯罪型
    態，自設立電信機房、收購、取得人頭帳戶、撥打電話實施
    詐騙、指定被害人匯款帳戶、自人頭帳戶提領款項、取贓分
    贓等階段，乃係需由多人縝密分工方能完成之集團性犯罪，
    倘其中某一環節脫落，將無法順利達成詐欺結果，各該集團
    成員雖因各自分工不同而未自始至終參與其中，惟各該集團
    成員所參與之部分行為，仍係利用集團其他成員之行為，以
    遂行犯罪目的。被告雖未實際對告訴人施用詐術，惟其擔任
    詐欺集團車手，持提款卡提領告訴人所匯款項，並將款項交
    予「阿成」，再由「阿成」轉交予同集團其他成員，而彼此
    分工，足認被告與「阿成」及同集團成員間，係在合同意思
    範圍內，各自分擔犯罪行為之一部，並相互利用他人行為，
    以達遂行犯罪之目的，自應對全部發生之結果，共同負責。
    參以被告業於111年2月間加入詐欺集團擔任車手而有經驗，
    嗣於同年9月間遭查獲時，扣案手機內有大量與他人談論有
    關收取帳戶、詐欺取財所得層層上繳結構及分成訊息，此有
    被告之供述、臺灣新北地方檢察署檢察官起訴書、扣案手機
    通訊軟體飛機之對話紀錄擷取畫面可佐（見偵卷第86-113、
    169-174、199-205頁），復自承於111年8月間加入本案詐欺
    集團，與前案遭起訴部分無關（見偵卷第249頁），堪認其
    於案發時主觀上知悉前揭情節，與本案詐欺集團不詳成員間
    有犯意聯絡，並為領取詐欺款項，進而傳遞款項、製造金流
    斷點之行為分擔，而係由三人以上共同為詐欺取財犯行，堪
    可認定。
四、又按三人以上共同犯刑法第339條詐欺取財罪者，構成刑法
    第339條之4第1項之罪，該條項為法定刑1年以上7年以下有
    期徒刑之罪，屬洗錢防制法第3條第1款所規定之特定犯罪。
    而洗錢防制法之立法目的，依同法第1條規定，係在防範及
    制止因特定犯罪所得之不法財物或財產上利益，藉由洗錢行
    為（例如經由各種金融機構或其他交易管道），使其形式上
    轉換成為合法來源，以掩飾或切斷其財產或財產上利益來源
    與犯罪之關聯性，而藉以逃避追訴、處罰。依洗錢防制法第
    2條「本法所稱洗錢，指下列行為：一、意圖掩飾或隱匿特
    定犯罪所得來源，或使他人逃避刑事追訴，而移轉或變更特
    定犯罪所得。二、掩飾或隱匿特定犯罪所得之本質、來源、
    去向、所在、所有權、處分權或其他權益者。三、收受、持
    有或使用他人之特定犯罪所得」之規定，倘行為人意圖掩飾
    或隱匿特定犯罪所得來源，而將特定犯罪所得直接消費處分
    ，甚或交予其他共同正犯，而由共同正犯以虛假交易外觀掩
    飾不法金流移動，即難認單純犯罪後處分贓物之行為，仍應
    構成洗錢防制法第2條第1款或第2款之洗錢行為，例如詐欺
    集團向被害人施用詐術後，為隱匿其詐欺所得財物之去向，
    而令被害人將其款項轉入該集團所持有、使用之人頭帳戶，
    並由該集團所屬之車手前往提領詐欺款項得逞，檢察官如能
    證明該帳戶內之資金係本案詐欺之特定犯罪所得，即已該當
    洗錢防制法第14條第1項之一般洗錢罪（最高法院108年度台
    上字第1744號、第2500號判決意旨參照）。再者，洗錢防制
    法處罰之洗錢行為，係依行為人有無掩飾或隱匿特定犯罪所
    得來源之意圖，分別臚列，此觀該法第2條、第14條規定即
    明，是各該洗錢罪之成立，固須對其個別犯罪構成要件行為
    ，有直接或間接故意，但非均以具有掩飾或隱匿特定犯罪之
    意圖為必要。另在財產犯罪行為人利用人頭帳戶收取犯罪所
    得之情形，於被害人將款項匯入人頭帳戶之際，非但財產犯
    罪於焉完成，並因該款項進入形式上與犯罪行為人毫無關聯
    之人頭帳戶，以致於自資金移動軌跡觀之，難以查知係該犯
    罪之不法所得，即已形成金流斷點，發揮去化其與前置犯罪
    間聯結之作用，而此不啻為洗錢防制法，為實現其防阻不法
    利得誘發、滋養犯罪之規範目的，所處罰之洗錢行為。從而
    利用人頭帳戶獲取犯罪所得，於款項匯入人頭帳戶之際，非
    但完成侵害被害人個人財產法益之詐欺取財行為，同時並完
    成侵害上開國家社會法益之洗錢行為（最高法院109年度台
    上字第1676號判決意旨參照）。本案詐欺集團成員向告訴人
    施以詐術，令之陷於錯誤而依照指示，將款項匯入該集團事
    先取得並掌控之帳戶，該集團再遣「車手」即被告將之領出
    ，由被告依指示交予「阿成」層轉予他人，自非僅係取得犯
    罪所得，而兼有洗錢防制法第2條第2款之洗錢行為。被告所
    參與之提領並較交款項事宜，作用在於客觀上得以切斷詐騙
    所得金流之去向，阻撓國家對詐欺犯罪所得之追查，當屬洗
    錢防制法第2條第2款之洗錢行為，應足確認。是被告所為除
    成立三人以上共同詐欺取財犯行外，同時亦該當洗錢防制法
    第2條第2款、第14條第1項所定一般洗錢犯行。本件事證既
    明，被告前揭犯行俱堪認定，應依法論科。
五、核被告所為，係犯組織犯罪防制條例第3條第1項後段之參與
    犯罪組織罪、刑法第339條之4第1項第1款之三人以上共同詐
    欺取財罪，及洗錢防制法第14條第1項之一般洗錢罪。被告
    與「阿成」等詐欺集團成員間，有犯意聯絡及行為分擔，為
    共同正犯。被告於兩日內持帳戶Ａ金融卡提領同集團就同一
    被害人之詐欺取財款項，應認係於密接之時間實施，且侵害
    同一法益，各行為之獨立性極為薄弱，依一般社會健全觀念
    ，難以強行分開，應視為數個舉動之接續施行，合為包括之
    一行為予以評價，屬接續犯，應以一罪論。被告所犯參與犯
    罪組織、三人以上共同詐欺取財、洗錢罪間，係以一行為同
    時觸犯數罪，屬想像競合犯，依刑法第55條規定，應從較重
    之三人以上共同詐欺取財罪處斷。惟其中輕罪即參與犯罪組
    織罪、洗錢罪之沒收、保安處分及其他相關法律效果，自應
    一併適用。是被告於偵訊及本院審理時均自白洗錢之犯行，
    依洗錢防制法第16條第2項規定，原應減輕所犯洗錢罪之刑
    ，雖因為想像競合之輕罪，惟於裁量其輕重時，仍應將輕罪
    合併評價在內，由本院於後述依刑法第57條量刑時一併衡酌
    該部分減輕其刑事由。
六、被告前因違反槍砲彈藥刀械管制條例、毒品危害防制條例案
    件，經判處有期徒刑3月、7月、3年2月（2罪），經定應執
    行刑為有期徒刑6年10月後，於107年6月4日縮短刑期假釋付
    保護管束，於109年7月3日保管護束期滿視為執行完畢，有
    臺灣高等法院被告前案紀錄表等可憑，其受有期徒刑之執行
    完畢後，5年內故意再犯本件有期徒刑以上之罪，為累犯；
    然參諸釋字第775號解釋意旨，被告所犯前案分係違反槍砲
    彈藥刀械管制條例、毒品危害防制條例件，與本案之詐欺等
    案件之犯罪型態、侵害法益、對社會危害程度俱相異，兩者
    間未見延續性或關聯性，為符罪責相當原則，爰不加重其最
    輕本刑。按刑法第59條規定犯罪之情狀可憫恕者，得酌量減
    輕其刑，其所謂「犯罪之情狀」，與同法第57條規定科刑時
    應審酌之一切情狀，並非有截然不同之領域，於裁判上酌減
    其刑時，應就犯罪一切情狀（包括第57條所列舉之10款事項
    ），予以全盤考量，審酌其犯罪有無可憫恕之事由（即有無
    特殊之原因與環境，在客觀上足以引起一般同情，以及宣告
    法定低度刑，是否猶嫌過重等等），以為判斷。審酌被告出
    獄後面對扶養2名未成年子女之經濟壓力，操持詐欺業，其
    所犯三人以上共同詐欺取財罪之法定刑為有期徒刑1年，其
    接續提領2次、金額約4萬元、對同一人造成財產損失，獲得
    利益2000元，惟業以提領全額與告訴人達成和解並賠付，其
    犯罪情狀相較於法定刑，在客觀上足以引起一般之同情，情
    節尚堪憫恕，爰依刑法第59條之規定，就其所犯之三人以上
    共同詐欺取財罪，酌量減輕其刑。
七、爰以行為人之責任為基礎，審酌被告之素行（詳臺灣高等法
    院被告前案紀錄表），其為成年人且於111年2月間已因參與
    詐欺集團遭查獲，仍不思以正當途徑賺取錢財，再參與本案
    詐欺集團之犯罪組織，而接續依「阿成」指示取款、交款，
    致國家追訴及被害人求償困難，所為實無足取，惟念及被告
    提領之總額為4萬1000元、犯罪所得為2000元，俱非甚鉅，
    於偵查中坦承部分犯行、審理中坦承全部犯行（併符合洗錢
    防制法第16條第2項減刑要件），業與告訴人達成和解，並
    賠付所提領之全額予告訴人，犯後態度尚可，參以被告尚非
    主要核心成員，兼衡及其犯罪之動機、目的、手段，及其自
    述高中畢業、從事物流業司機、月收入尚可、現與未婚妻同
    住、女兒甫因病離世、須扶養另名女兒（詳見訴卷第58頁）
    之智識程度、生活及家庭經濟狀況等一切情狀，量處如主文
    所示之刑。至被告雖參與本件詐欺集團之犯罪組織，惟組織
    犯罪防制條例第3條第3項，因不問年齡、人格習性、犯罪動
    機與社會經歷等差異，及矯正必要性等因素，對犯罪之發起
    、主持、操縱、指揮或參與犯罪組織罪者一律宣告強制工作
    ，相關規定都不屬於對犯罪特別預防目的而侵害最小之手段
    ，業經司法院釋字第812號解釋宣告違憲，即無庸論述是否
    予以宣告強制工作，附此敘明。
八、按犯罪所得，屬於犯罪行為人者，沒收之；犯罪所得已實際
    合法發還被害人者，不予宣告沒收或追徵；宣告前 2條之沒
    收或追徵，有過苛之虞、欠缺刑法上之重要性、犯罪所得價
    值低微，或為維持受宣告人生活條件之必要者，得不宣告或
    酌減之，刑法38條之1第1項前段、第5項、第38條之2第2項
    分別定有明文。被告擔任取款車手，領得4萬1000元後轉交
    並獲得報酬2000元，業據其供述明確（見偵卷第248頁），
    嗣就所提領之全額與告訴人達成和解並賠付完畢，則有本院
    公務電話紀錄、郵政入戶匯款申請書可稽（見訴卷第93、10
    1頁），依過苛條款之立法意旨，應予調節，爰依刑法第38
    條之2第2項之規定，不予宣告沒收。次按犯洗錢防制法第14
    條之罪，其所移轉、變更、掩飾、隱匿、收受、取得、持有
    、使用之財物或財產上利益，沒收之；犯第15條之罪，其所
    收受、持有、使用之財物或財產上利益，亦同，洗錢防制法
    第18條第1項定有明文。惟因前揭法條並未規定「不問屬於
    犯罪行為人與否均沒收」時，自仍以屬於被告所有者為限，
    始應予沒收。查被告取得前揭款項後，業已全數轉交予「阿
    成」，足見非屬被告所有，亦無證據證明其有事實上之管領
    處分權限；又扣案之VIVO廠牌手機1支，屬被告所有，惟尚
    無證據證明與本案犯罪相關，均不予宣告沒收，併此敘明。
據上論斷，應依刑事訴訟法第273條之1、第299條第1項前段，判
決如主文。
本案經檢察官陳師敏提起公訴，檢察官林秀濤到庭執行職務。
中　　華　　民　　國　　111 　年　　11　　月　　30　　日
                  刑事第九庭  法　官  張谷瑛
上正本證明與原本無異。 
如不服本判決應於收受送達後20日內向本院提出上訴書狀，並應
敘述具體理由；其未敘述上訴理由者，應於上訴期間屆滿後20日
內向本院補提理由書（均須按他造當事人之人數附繕本）「切勿
逕送上級法院」。告訴人或被害人如對於本判決不服者，應具備
理由請求檢察官上訴，其上訴期間之計算係以檢察官收受判決正
本之日期為準。 
                              書記官  黃詠嘉
中　　華　　民　　國　　111 　年　　12　　月　　2 　　日
附錄論罪科刑法條
中華民國刑法第339條之4
犯第三百三十九條詐欺罪而有下列情形之一者，處一年以上七年
以下有期徒刑，得併科一百萬元以下罰金：
一、冒用政府機關或公務員名義犯之。
二、三人以上共同犯之。
三、以廣播電視、電子通訊、網際網路或其他媒體等傳播工具，
    對公眾散布而犯之。前項之未遂犯罰之。
洗錢防制法第14條
有第二條各款所列洗錢行為者，處七年以下有期徒刑，併科新
臺幣五百萬元以下罰金。
前項之未遂犯罰之。
前二項情形，不得科以超過其特定犯罪所定最重本刑之刑。
組織犯罪防制條例第3條
發起、主持、操縱或指揮犯罪組織者，處三年以上十年以下有期
徒刑，得併科新臺幣一億元以下罰金；參與者，處六月以上五年
以下有期徒刑，得併科新臺幣一千萬元以下罰金。但參與情節輕
微者，得減輕或免除其刑。
具公務員或經選舉產生之公職人員之身分，犯前項之罪者，加重
其刑至二分之一。
犯第一項之罪者，應於刑之執行前，令入勞動場所，強制工作
，其期間為三年。
前項之強制工作，準用刑法第九十條第二項但書、第三項及第九
十八條第二項、第三項規定。
以言語、舉動、文字或其他方法，明示或暗示其為犯罪組織之成
員，或與犯罪組織或其成員有關聯，而要求他人為下列行為之一
者，處五年以下有期徒刑，得併科新臺幣三百萬元以下罰金：
一、出售財產、商業組織之出資或股份或放棄經營權。
二、配合辦理都市更新重建之處理程序。
三、購買商品或支付勞務報酬。
四、履行債務或接受債務協商之內容。
前項犯罪組織，不以現存者為必要。
以第五項之行為，使人行無義務之事或妨害其行使權利者，亦同
。
第五項、第七項之未遂犯罰之。